---
title: "Metodología de la valuación actuarial del beneficio de cesantía de la población activa de la Contraloría General de la República"
author: "José Andrés Piedra Molina"
date: "`r Sys.Date()`"
output: pdf_document
editor_options: 
  markdown: 
    wrap: sentence
---

```{r setup, include=FALSE}
knitr::opts_chunk$set(echo = FALSE)
library(knitr)
library(readxl)
library(tidyverse)
```

El beneficio de cesantía está amparado por la Constitución Política de Costa Rica, artículo 63, el Código de Trabajo y sus reformas, artículos 28, 29 y 30, así como la Ley 7983, artículo 88.
Sirve resumir sus características principales en **elegibilidad**: Las personas trabajadoras tienen derecho a ser indemnizadas en caso de terminación de la relación laboral con responsabilidad patronal y **cuantía**: El monto del beneficio se calcula como el promedio del salario mensual del último año, multiplicado por el menor de 8 y el número de años trabajados y por una cantidad de días en función de la antigüedad, según la siguiente tabla:

```{r}
tabla_dias_pagados_por_antiguedad <- read_xlsx(
  "data/raw/dias_pagados_cesantia.xlsx"
)

kable(tabla_dias_pagados_por_antiguedad,
      caption = "Días pagados.",
      col.names = c(
        "[mínimo",
        "máximo)",
        "Días pagados"
      ),
      digits = 1
)
```

La metodología de la valuación actuarial del beneficio de cesantía para la población activa de la Contraloría General de la República se divide en una parte demográfica y una parte financiera.
Para la primera, se configura un modelo de decremento único con los siguientes estados: activo (0), cese (1), renuncia (2), despido con causa (3) y pensión (4).
Se reconstruye la población desde el 2004 hasta la fecha de corte y se modelan las probabilidades de acabar en cada estado en función de la antigüedad (meses) con el estimador no-paramétrico de Aalen-Johansen.
La probabilidad de encontrarse en el estado $n$ en el tiempo $t$ partiendo del estado $m$ en el tiempo $s$ está dada por $$p^{mn}(s,t) = \prod_{k=1}^K (I^{mn} + \Delta A^{mn}(t_k))$$
donde el producto se toma sobre todos los tiempos $t_k$ donde se observa una salida.
Si $m\neq n$, $I^{mn} = 0$ y $\Delta A(t_k)^{mn}=\dfrac{\Delta N^{mn}(t_k)}{Y^{m}(t_k)}$, donde $\Delta N^{mn}(t_k)$ es el número de salidas observadas del estado $m$ al estado $n$ en $t_k$ y $Y^{m}(t_k)$ es el número de individuos en el estado $m$ antes de $t_k$.
Si $m=n$, entonces $I^{mn}=1$ y se toma $\Delta A(t_k)^{mn} = \dfrac{-\Delta N^n(t_k)}{Y^n{(t_k)}}$ donde $\Delta N^n(t_k)$ es el número de salidas del estado $n$ por cualquier causa en $t_k$.
En esta configuración del modelo de múltiples decrementos asumimos que todas las causas de salida son absorbentes. Es decir, un individuo no puede regresar a ser activo si ha salido en algún momento por cualquier causa.

Por otra parte, se ajusta una escala salarial en función de la antigüedad para contemplar los ascensos durante los años de proyección.
Para ello se modela la mediana del salario en función de la antiguedad (meses):
$$\text{Med}(S_t) = \beta_0 + \beta_1\,t + \epsilon$$
donde forzamos $\beta_0=535650$ (salario de Auxiliar de Fiscalizador)

```{r}
escala_salarial <- read_rds("data/processed/escala_salarial.RDS")
escala_salarial
```

Asimismo, se modela el factor de descuento asumiendo una inflación anual de 4,5% (punto medio de los extremos de la banda inflacionaria del Banco Central de Costa Rica):
$$D(0,t) = \dfrac{1}{(1+4,5%)^(t/12)}$$

Si un empleado pertenece a una asociación al momento de ser cesado,
el monto que la persona haya girado a la misma se deduce del monto de la indemnización cubierto por la Contraloría.
Se asumirá que la condición de estar asociado es invariante durante la proyección y determinada por el estado en la fecha de corte.

La duración de la proyección es de 420 meses (35 años).
Para efectos del valor actuarial, si una empleado alcanza los 65 años de edad durante la proyección,
se asumirá que pasa a estar pensionado y el monto a pagar por cesantía a partir de entonces es 0.

Basado en lo anterior, el valor actuarial del beneficio de cesantía del $j$-ésimo individuo se puede describir mediante
$$\E[H_0^{(j)}]=\sum\limits_{k=1}^{n_j}D(0, k)(C^j_{k}-A^j_{k})^+Pr(T_j=k-1),$$
$C_k^j$ y $A_k^j$ son, respectivamente, el monto de la indemnización y el aporte total en el mes $k$ del individuo $j$,
$T_j$ denota la variable aleatoria del tiempo residual hasta la salida por cesantía del $j$-ésimo individuo, en meses.
Finalmente, el valor actuarial total del beneficio de cesantía es $\mathbb{E}[H^0]=\sum_{j=1}^{N}\mathbb{E}[H_j^0]$, donde $N$ es el número de activos a la fecha de corte.
